臺灣士林地方法院民事判決　　　　　　 94年度簡上字第104號
上　訴　人　乙○
被上訴人　　台北市政府
法定代理人　甲○○
訴訟代理人　鍾明達律師
上列當事人間請求遷讓房屋等事件，上訴人對於中華民國94年6
月21日本院士林簡易庭93年度士簡字第921號第一審判決提起上
訴，本院於94年10月25日言詞辯論終結，判決如下：
    主  文
上訴駁回。
第二審訴訟費用由上訴人負擔。
    事實及理由
一、被上訴人主張：(一)座落台北市○○區○○段2 小段106 地號
    土地上第20212 建號、門牌台北市○○區○○路3 號房屋（
    下稱系爭房屋），為台北市所有，原係配住予訴外人李通之
    宿舍，李通未經被上訴人同意，於民國81年5 月25日將宿舍
    權利轉讓予上訴人，對被上訴人不生效力，被上訴人並得終
    止借用契約，嗣李通已於81年11月23日死亡，其配偶李王紅
    英亦於81年12月3 日死亡，被上訴人並於93年12月1 日寄發
    存證信函予繼承人李仁溥、李文華，為終止系爭房屋使用借
    貸之意思表示，上訴人占有系爭房屋並無合法權源，已構成
    無權占有，被上訴人自得依民法第767 條規定，請求上訴人
    遷讓返還之。又上訴人並受有相當於租金之不當利益，參酌
    土地法第97條第1 項規定，按系爭房屋88年至92年之評定現
    值14,000元，以年息百分之10計算，按月相當於租金之利益
    應為170 元。(二)系爭房屋之屋頂、牆壁、樑柱、壁櫥、窗戶
    、木門等仍然存在，並未改變原有建物之結構體，而增建部
    分非獨立建物，已附合成為主建物之成份，屬主建物所有權
    人所有，上訴人抗辯系爭房屋已滅失重建云云，不足採信。
    (三)上訴人經被上訴人發函催告，迄不返還系爭房屋並給付補
    償金，為此，依民法第767 條物上請求權及第179 條不當得
    利規定之法律關係，提起本訴，並聲明求為判決命：上訴人
    應將座落台北市○○區○○街三號房屋遷讓交還被上訴人，
    並自93年12月3 日起至交還房屋之日止，按月給付被上訴人
    170 元（原審判准按月給付金額為70元，駁回其餘按月給付
    請求部分，未據上訴，已確定）。
二、上訴人則以：伊占有之門牌台北市○○區○○路3 號房屋係
    81年5 月25日向前手李通所購得，李通當初所配住之木造眷
    舍，經多年風吹雨淋，白蟻蛀蝕，早已塌陷不堪使用而滅失
    ，李通乃於原址重建現有之水泥磚造房屋而取得所有權，上
    訴人以相當之代價購得現有房屋之所有權，非無權占有，亦
    無不當得利等語，資為抗辯。
三、本件原審對於被上訴人之請求，判決被上訴人遷讓房屋及按
    月給付70元部分勝訴，且為假執行之宣告，駁回被上訴人其
    餘之訴及假執行之聲請（駁回部分，未據被上訴人聲明不服
    ，已確定），上訴人就其受不利益判決部分聲明不服，求為
    判決命：原判決不利於上訴人部分廢棄，廢棄部分並駁回被
    上訴人在第一審之訴；被上訴人則聲明求為判決駁回上訴。
四、兩造不爭執之事項：
  (一)座落台北市○○區○○段2 小段106 地號土地上建號20212
    號、門牌台北市○○區○○街3 號房屋（即系爭房屋），登
    記為台北市所有，管理者為原告秘書處，經保存登記之面積
    為33.12 平方公尺。
  (二)系爭房屋原係分配借予李通居住之宿舍，其後，李通於81年
    5 月25日簽署承諾書，將該宿舍以50萬元之權利金，轉讓予
    上訴人管有使用。
  (三)現有門牌台北市○○區○○路3 號房屋，除第(一)項登記範圍
    外，另有相連如附圖斜線所示面積5.61平方公尺之非獨立增
    建部份，屬主建物所有權所及，現有房屋由上訴人占有使用
    中（下稱現有房屋）。
  (四)李通已於81年11月23日死亡，其繼承人為配偶李王紅英及子
    女李仁溥、李文華，嗣李王紅英亦於81年12月3 日死亡，繼
    承人為李仁溥、李文華，被上訴人於93年12月1 日寄發存證
    信函予李仁溥、李文華，以李通將宿舍讓與上訴人使用，違
    反規定為由，為終止系爭房屋使用借貸之意思表示，渠2 人
    分別於93年12月1 日、2 日收受送達。
  (五)系爭房屋88年至92年評定現值為14,000元。
五、本件爭點之論述：
    被上訴人主張系爭房屋係台北市所有，為上訴人無權占有等
    語，上訴人則以前詞置辯，是以本件之爭點應在於：(一)現有
    房屋是否原有系爭房屋滅失後重建之新建物？是否屬台北市
    所有或為上訴人所有？(二)前項房屋如屬台北市所有，上訴人
    現有無合法占有之權源？茲論述如下：
  (一)現有房屋是否原有系爭房屋滅失後重建之新建物？是否屬台
    北市所有或為上訴人所有？
    按，當事人主張有利於己之事實者，就其事實有舉證之責任
    。民事訴訟法第277 條前段定有明文。被上訴人主張系爭門
    牌台北市○○區○○路3號房屋登記為台北市所有之事實，
    有其提出之建物登記謄本可憑，且為兩造所不爭執，上訴人
    主張原有系爭房屋已滅失，同一門牌之現有房屋係經李通重
    建等情，則為被上訴人所否認，上訴人自應就其主張之利己
    事實負舉證之責任。經查：
  1.上訴人雖舉李通之子李仁溥於原審之證詞為據，惟李仁溥於
    原審係證述：承諾書之內容係伊父親將房屋使用權以50萬元
    轉讓給上訴人，原房屋是伊父親在41年搬進去，房屋當時是
    新蓋，在轉讓前是有修繕，當時房屋是公家配住，房屋廚房
    後面有加蓋一坪左右等情。而參諸李通於81年5月25日簽署
    之承諾書，立承諾書事由係記載「立承諾書人李通今自願將
    …勝利街3號眷舍乙處連同該眷舍對面之自建部分全部轉讓
    予乙○君管有使用…」等文，另承諾事項第2條則約定：「
    眷舍部分如拆除另建，再配還現住人之房屋或另建房屋現住
    人有權承購或因拆除補償現住人等一切權利均歸屬乙○君…
    」，第3條復約定：「將來眷舍管有機關如欲收回該眷舍時
    ，立承諾書人或其眷屬，應出面承認自住並盡量爭取續住。
    」，由承諾書之內容觀之，李通所轉讓者應係系爭房屋即眷
    舍之使用權，而非重建房屋之所有權，則依該承諾書及前揭
    證人李仁浦證詞內容，實不足認定原有系爭房屋確已完全滅
    失而經重建。
  2.再者，現有房屋座落之地號、位置、面積，除上開兩造不爭
    執事項第(三)所述之增建部分外，亦即附圖所示虛線部分，即
    為系爭房屋原有保存登記之部分，亦經原審會同兩造及台北
    市士林地政事務所測量人員現場勘測確認無訛，有原審93年
    10月13 日、94年3月30日之勘驗筆錄及台北市士林地政事務
    所93年12月13日北投土子第1667號土地複丈成果圖（即附圖
    ）可稽。而系爭房屋乃一層樓之平房，參酌被上訴人所提出
    93年10月13日履勘期日當日拍攝之照片所示（見原審卷第43
    至52頁），系爭房屋正門、窗戶雖為更新過之鋁門窗，惟房
    屋正門旁之牆面為老舊之橫片組合木板結構，房屋內部間隔
    之窗戶、內部壁櫥、後門，均仍為老舊之木板結構，另後部
    屋頂下方之牆面處，亦為老舊橫片組合之木頭結構，與同區
    鄰房仍使用舊有木門者，屋頂下方之牆面處結構相同，而與
    現況殘破之勝利街2號房屋之木板結構及基礎結構部分亦相
    仿，則以房屋現況而言，顯然可見並非原有房屋滅失後，一
    次重新建築完成，而係在原有系爭房屋結構基礎上，分次修
    繕，並建築前述增建部分為是。按，動產因附合而為不動產
    之重要成分者，不動產所有人，取得動產所有權。民法第81
    1條定有明文。則李通對系爭房屋修繕及增建所使用之材料
    等，已因附合而成為系爭房屋之重要成分，自應歸屬於系爭
    房屋之所有權人、即台北市所有甚明。
  3.此外，上訴人又未能舉出其他積極之證據，足以證明系爭房
    屋確已完全滅失，而經李通重新建築為現有房屋，原始取得
    所有權，其此部分抗辯自不足採。現有房屋與原有房屋仍具
    有同一性，而為台北市所有之事實，堪以認定。
  (二)前項房屋如屬台北市所有，上訴人現有無合法占有之權源？
    現有房屋仍屬台北市所有，已如前述，是以，被告主張其非
    無權占有，自應舉證其有何合法之占有權源。經核，上訴人
    雖抗辯以50萬元代價向李通購得系爭房屋云云，而李通所轉
    讓者乃系爭房屋即眷舍之使用權，已如前述。按，借用人非
    經貸與人之同意，不得允許第三人使用借用物。借用人未經
    貸與人同意，允許第三人使用借用物者，貸與人得終止借用
    契約。民法第467條第2項、第472條第2款分別定有明文。又
    ，使用借貸為無償契約，原屬貸與人與使用人之特定關係，
    除當事人另有特約外，自無移轉其權利於第三人之可言。倘
    借用人未經貸與人同意，擅將借用物轉讓第三人使用者，貸
    與人自得終止契約。最高法院49年度台上字第381號判例揭
    有此旨，足資參酌。再按，債權人固得將其債權讓與於第三
    人，但依債權之性質，不得讓與者不在此限，民法第294條
    第1 項第1 款規定甚明。參諸前述說明可知，借貸關係之成
    立與存續，係基於當事人間之特定關係，尤以公務機關將公
    有宿舍貸與機關人員者為甚，除經貸與人之同意外，借貸物
    之使用權利，依其性質，即屬不得讓與。是以，苟借用人擅
    自將借用物轉讓予第三人使用，依債之相對性原則，受讓人
    亦不得以其與借用人間轉讓之契約關係，執以對貸與人主張
    使用權利。準此，上訴人雖與李通約定受讓系爭房屋之使用
    權，惟其並未舉證渠2 人之轉讓行為，業經被上訴人同意，
    則上訴人自不得執此轉讓契約關係，對被上訴人主張其就系
    爭房屋有合法之占有權源。此外，上訴人亦未能主張並舉證
    其對被上訴人有何其他合法之占有權源，則被上訴人主張上
    訴人無權占有系爭房屋乙情，自堪信為真正。
六、按，所有人對於無權占有或侵奪其所有物者，得請求返還之
    。民法第767 條前段定有明文。上訴人占有台北市所有之系
    爭房屋，構成無權占有，已如前述，被上訴人自得本於上開
    規定，請求上訴人遷讓交還系爭房屋。次按，無法律上之原
    因而受利益，致他人受損害者，應返還其利益。民法第179
    條前段亦有明文。又無權占有他人之土地，依社會之通常觀
    念，可能獲得相當於租金之利益，且致他人受有相當於租金
    之損害。本件上訴人無權占有系爭房屋，既堪認定，被上訴
    人請求上訴人自本件起訴後之93年12月3 日（即被上訴人主
    張終止使用借貸關係意思表示送達翌日）起，按月給付相當
    於租金之不當得利，亦屬有據。關於相當於租金不當得利金
    額之計算，土地法第97條第1 項規定︰城市地方房屋之租金
    ，以不超過土地及其建築物申報總價年息百分之10為限。而
    系爭房屋為一樓平房之建築，面積非大，屋況老舊，位於宿
    舍區域，係作為居住使用，屋前有一巷道等情，有原審勘驗
    筆錄及前述照片可憑，本院綜合審酌上情，認以房屋價值按
    年息百分之6 為計算標準，應屬允當。又系爭房屋92 年 之
    評定現值為14,000元，為兩造所不爭執，已如前述，則依上
    開比率計算結果，上訴人應按月給付被上訴人之不當得利金
    額應為70元（14,000x6/100x1/12=70）。
七、從而，被上訴人本於民法第767 條及第179 條規定，請求上
    訴人將門牌台北市○○區○○路3 號房屋騰空遷讓交還被上
    訴人，及自93年12月3 日起至交還房屋之日止，按月給付被
    上訴人70元，為有理由，應予准許，原審於上開範圍內判決
    被上訴人勝訴，並為假執行之宣告，核無不合。上訴意旨指
    摘原判決不當，求予廢棄改判，為無理由，應予駁回。
八、本件事證已臻明確，兩造其餘主張、陳述及所提之證據，經
    審酌均與本院前揭判斷不生影響，爰不一一詳予論述，附此
    敘明。
九、據上論結，本件上訴為無理由，依民事訴訟法第436 條之1
    第3 項、第449 條第1 項、第78條，判決如主文。
中　　華　　民　　國　　94　　年　　11　　月　　8 　　日
                  民事第二庭  審判長法  官  陳介源
                                    法  官  王本源
                                    法  官  施月燿
以上正本證明與原本無異。
本判決不得上訴。
中　　華　　民　　國　　94　　年　　11　　月　　14　　日
                                    書記官  韓金發
